【裁判字號】    91,訴,4038
【裁判日期】    920916
【裁判案由】    營利事業所得稅
【裁判全文】
臺北高等行政法院判決                            九十一年度訴字第四○三八號
                              .
    原      告  菁英綜合證券股份有限公司
    代  表  人  甲○○董事長.
    訴訟代理人  袁震天  律師
    複 代 理人  乙○○（會計師）
    被      告  財政部臺北市國稅局
    代  表  人  張盛和（局長）
    訴訟代理人  丙○○
                丁○○
右當事人間因營利事業所得稅事件，原告不服財政部中華民國九十一年八月五日台財
訴字第０九一００二七二六０號訴願決定，提起行政訴訟。本院判決如左：
    主  文
訴願決定及原處分（復查決定）均撤銷。
訴訟費用由被告負擔。
    事  實
壹、事實概要：
  一、原告辦理民國（下同）八十四年度營利事業所得稅結算申報後，原經被告機關
      核定在案，事後被告機關再以「發現應徵之稅捐」為由，重為核定，而否准原
      告將當年度之債券前手息新台幣（下同）一八三、七八五、七三八元列報為尚
      未抵繳之扣繳稅款（換言之，即不准原告以上開金額抵繳當年度之應納稅款）
      ，並將系爭扣繳稅款轉列債券成本來核定。
  二、原告不服上開核定，申經復查結果未獲變更，提起訴願亦遭駁回，因此提起本
      件行政訴訟。
貳、兩造聲明：
  一、原告聲明：
      求為判決撤銷原處分（包含復查決定）及訴願決定。
  二、被告聲明：
      求為判決駁回原告之訴。
參、兩造之爭點：
  一、原告主張之理由：
    Ａ、扣繳稅款本為扣繳憑單所載納稅義務人之財產，依法自得據以抵繳應納稅額
        ，被告以「債券前手持有人既為實際所得者，因該項所得所發生之扣繳及納
        稅義務，依實質課稅原則自應同屬實際所得人 （即前手）所有」為由，否准
        原告相關扣繳稅款之抵繳，顯已破壞扣繳制度之設計並有違背租稅法定主義
        之違誤：
      １、按所得稅法第七條第四項：「本法稱納稅義務人，係指依本法之規定，應
          申報或繳納所得稅之人。」、八十八條第一項「納稅義務人有左列各類所
          得者，應由扣繳義務人於給付時，依規定之扣繳率或扣繳辦法，扣取稅款
          ，並依第九十二條之規定繳納之．．．」、同法第九十二條第一項「第八
          十八條各類所得稅款之扣繳義務人，應於每月十日前將上一月內所扣稅款
          向國庫繳清．．．．並應於二月十日前將扣繳憑單填發納稅義務人」、同
          法第七十一條第一項「納稅義務人．．．結算申報．．．並應依其全年應
          納稅額減除．．．尚未抵繳之扣繳稅額．．．」、同法第一百條第一項「
          ．．．．．稽徵機關應就納稅義務人全年應納稅額，減除．．．未抵繳之
          扣繳稅額．．．」。
      ２、按所得稅法之規定，納稅義務人之所得稅賦，原則上應由納稅義務人自動
          申報繳納，但為掌握所得來源，及兼顧國庫財源在年度進行中之均衡性，
          遂於所得稅法中設計扣繳制度，責成「所得給付人」於支付時，必須先按
          規定之扣繳率扣下一定稅款並代「所得人」繳予國庫，嗣次年二月十日前
          再由「所得給付人」填發扣繳憑單交予「所得人」，由「所得人」憑以抵
          繳申報之應納所得稅，如有剩餘，尚可取得退稅。此一體系中，有關於申
          報所得、扣繳、抵繳之規定，原則上乃基於就同一筆所得而言，納稅義務
          人、所得人、被扣繳人 （即扣繳憑單所載之納稅義務人）、抵繳人均為同
          一人之一般情形，但如上述四者中有一不同時，就應如何處理，自應探就
          上開法令規範之意旨，而依據法令之規定為合理之處置，茲析述之：
        ａ、按所得稅法第七條第四項之規定而言，納稅義務人就同一課稅年度中之
            所得，除所得稅法有免稅或分離課稅之規定外，自應納入申報以完成納
            稅義務。此為有關納稅義務之最基本規定，與扣繳制度之有無及其運行
            無涉。
        ｂ、次按所得稅法第七十一條之規定，納稅義務人之應納稅賦，係於次年度
            規定之期限內，以課稅年度中整年度發生之所得為範圍，減除各項減免
            、扣除之事實，乘以適用之稅率，予以結算出其應納稅額並向國庫繳納
            。因此，納稅義務人最終之稅負，必須俟年度結束後，始能確定數額，
            即在年度發生當中，基於各項所得因素錯綜複雜之影響，尚難確定就各
            筆所得而言，納稅義務人對於國家應有多少之租稅債務。
        ｃ、惟國庫為平衡年度稅收之均衡性，避免所有納稅義務人於結算後統一繳
            納時，造成稅收過度集中之結果，乃要求所得之給付人於給付特定所得
            時，自給付之所得額中扣取一定之稅款，先予繳納國庫（所得稅法第八
            十八條及第八十九條）。惟如前述，扣繳之當時，就所得人而言，其年
            度最終結算應納稅額究為多少，既屬尚未確定之事項，則該被扣繳之稅
            款，自應視為國庫對於納稅義務人財產之事先徵收，其性質仍為納稅義
            務人之財產，是於所得稅法第七十一條第一項及第一百十一條第一項，
            以法律層次明文規定，納稅義務人（實際繳納扣繳稅款之人）可將該扣
            繳稅款於年終抵繳，以使其預先之稅捐負擔得以消弭。
      ３、另按所得稅法施行細則第九十六條規定：「扣繳義務人依本法第九十四條
          將溢扣之款項退還納稅義務人者，可向該管稽徵機關申請退還或就其同年
          度應扣繳稅款內留抵之。如已屆年度結束，應向該管稽徵機關辦理退還手
          續。」核諸本條規定可見，在特定之情況下，縱使扣繳義務人對於其繳納
          予稽徵機關之稅款，雖非納稅義務人，但卻得以抵繳。其用意應係本諸：
          該扣繳稅款最後由誰所支出（負擔），該實際負擔人即有權經由抵繳之方
          式，使其不必負擔額外之稅捐。
      ４、承上可知，無論有無扣繳之制度，納稅義務人均必須就其年度中所發生之
          所得自動予以申報繳納。而扣繳制度之運作，係為配合國庫之調度，預先
          對於納稅義務人財產之剝離，而在租稅債權債務未確定之前，扣繳稅款實
          為被扣繳人所預付，為其對於國庫之債權，與所得之申報納稅係分屬兩種
          權利義務之關係。準此，本案中，依被告所稱之「實質課稅」原則，應僅
          可推論出「前手就其持有部份之利息，依法具有申報繳納之義務」，但卻
          無法基於該義務即必然推論出「其享有利息收入，即必享有相對應之扣繳
          稅款」之理；反之，原告為最後持票人，依財政部六十四年九月四日台財
          稅第三六四四○號函（請詳原證二號）所釋：「本債票無論曾否轉讓，均
          應由付息機構，以付息時之持票人為納稅義務人（記名式者為最後記名之
          人）就全部利息一次扣繳所得稅，依法填報扣繳憑單。」原告為該扣繳稅
          款之實際負擔者，該扣繳稅款既為原告之財產，則原告依據得稅法第九十
          九條規定及本諸租稅法定主義之精神，自得憑扣繳憑單用以抵繳應納稅額
          。乃被告竟誤用實質課稅原則，並錯置納稅義務與扣繳間之法律關係以混
          淆視聽，實不足採。
    Ｂ、被告主張原告並非該筆扣繳稅款之實際納稅義務人，而否准原告以系爭扣繳
        稅款抵繳應納稅額，顯已對權利與義務相關連之事項，做成不同之認定，而
        與司法院大法官會議釋字第三八五號解釋相悖：
      １、按「憲法第十九條規定人民有依法律納稅之義務，固係指人民有依據法律
          所定之納稅主體、稅目、稅率、納稅方法及納稅期間等項而負納稅義務之
          意，然課人民以繳納租稅之法律，於適用時，該法律所定之事項若權利義
          務相關連者，本於法律適用之整體性及權利義務之平衡，當不得任意割裂
          適用。」司法院大法官會議釋字第三八五號解釋著有明文。
      ２、上述財政部六十四年九月四日台財稅第三六四四○號函釋，既要求原告於
          取得全額之利息所得時，依照所得稅法第八十八條之規定，應被扣繳稅款
          ，並向國庫繳納；則原告於繳納當年度營利事業所得稅時，自可依據所得
          稅法第七十一條、第九十九條及第一百條之規定，用來抵繳應納稅額，此
          即屬於權利與義務相互關連的規定，而不應割裂適用。然而，於本案中，
          原告為最後持票人，所兌領之債券前手息被強制扣繳稅款，但在結算申報
          時，被告卻主張原告並非該筆扣繳稅款之實際納稅義務人，而否准原告以
          系爭扣繳稅款抵繳應納稅額，被告此一見解，實已為最高行政法院九十一
          年度判字第一四八二號判決認顯已對權利與義務相關連之事項，做成不同
          之認定，而與前揭大法官會議釋字第三八五號解釋相悖，核不足採。
    Ｃ、被告將前手息之扣繳稅款轉列為原告購入債券之成本，實因錯認於原告於向
        前手購買債券時，即有扣繳稅款之發生所致：
      １、按所得稅法第四十五條：「稱實際成本者，凡資產之出價取得，指取得價
          格，包括取得之代價，及因取得並為適於營業上使用而支付之一切必需費
          用．．．」。
      ２、次按財團法人中華民國證券櫃檯買賣中心證券商營業處所買賣有價證券業
          務規則第五十一條：「債券之買賣均採除息交易。其迄給付結算日止賣方
          應得之利息，由買方併同成交價金支付賣方。前項利息之計算，自本期起
          息日起算至給付結算日止，採計首不計尾，並按實際天數計之。．．．．
          ．．．．．」及財團法人中華民國證券櫃檯買賣中心證券商營業處所債券
          附條件買賣交易細則第八條：「債券附條件買賣均採除息交易。其成交日
          止賣方應得之利息，由買方併同成交價金給付賣方。．．．．．．」規定
          可知，申請人於向前手購買債券時，其出價取得部分，僅包括除息之債
          券成本及債券前手持有期間之利息所得；再按財政部六十四年九月四日
          台財稅第三六四四○號函所釋：「本債票無論曾否轉讓，均應由付息機構
          ，以付息時之持票人為納稅義務人（記名式者為最後記名之人）就全部利
          息一次扣繳所得稅，依法填報扣繳憑單。」等語，則該扣繳稅款，乃係於
          付息機構於給付原告利息時始發生，申請人於向前手購買債券時，殊無所
          謂取得系爭扣繳稅款之情形存在。
      ３、又所謂交易之成本應於交易之同時發生，倘該交易發生時其買賣成本並不
          含系爭扣繳稅款，該稅款自不應列為原告購入債券之成本始為合理，承此
          ，被告認為原告於買入債券時係以含前手持有期間之利息收入（含扣繳稅
          款）為債券價格，依所得稅法第四十五條之規定，將該扣繳稅款轉列為原
          告購買債券之成本，顯屬對於扣繳之法律關係發生之時點有錯誤之認定。
          核諸前揭說明，被告將其轉為原告之成本項下，顯有違所得稅法第四十五
          條之規定，難謂適法。
  二、被告主張之理由：
    Ａ、按「納稅義務人應於每年二月二十日起至三月底止，填具結算申報書，向該
        管稽徵機關，申報其上一度內構成綜合所得總額或營利事業收入總額之項目
        及數額，以及有關減免、扣除之事實，並應依其全年應納稅額減除暫繳稅額
        及尚未抵繳之扣繳稅額，計算其應納之結算稅額，於申報前自行繳納。」為
        所得稅法第七十一條第一項所規定。另「‧‧‧債票無論曾否轉讓，均應由
        付息機構，以付息時之持票人為納稅義務人（記名式者為最後記名之人）就
        全部利息一次扣繳所得稅；並根據持票人之身分證明，依法填報扣繳憑單，
        納稅義務人為中華民國居住之個人或營利事業者，應將該項利息所得，依法
        合併當年度所得申報所得稅。」及「營利事業或個人買賣國內發行之公債、
        公司債及金融債券，買受人若為營利事業，可由該事業按債券持有期間，依
        債券之面值及利率計算之﹃利息收入﹄，如其係於兩付息日間購入債券並於
        取息前出售者，則以售價減除其購進該債券之價格及依上述計算之利息收入
        後之餘額作為其證券交易損益。買受人若為個人，因個人一般多未設帳，應
        一律以其兌領之利息金額併入其當期綜合所得稅課徵。」分別為財政部六十
        四年九月四日台財稅第三六四四○號函及七十五年七月十六日台財稅第七五
        四一四一六號函所明釋。
    Ｂ、原告本年度營利事業所得稅結算申報，列報尚未抵繳之扣繳稅額二四、五七
        五、六０一元，經被告查該部分原告係依首揭財政部台財稅第七五四一四一
        六號函釋，按債券持有期間，依債券之面值及利率計算利息收入，亦即係扣
        除前手之利息所得一八三、七八五、七三八元後，以餘額列報原告利息收入
        （債券利息收入扣繳憑單給付總額一八七、六九九、一五五元-前手利息一
        八三、七八五、七三八元=申報債券利息收入三、九一三、四一七元），惟
        於申報扣繳稅額時，卻將含前手息之扣繳稅額亦併同申報。被告乃將系爭原
        告之前手扣繳稅額部分一八、三七八、五七四元，否准認列抵繳原告之應納
        稅款，並以系爭扣繳稅額屬原告購進債券之成本，相對調增出售債券成本一
        八、三七八、五七四元。原告不服，主張：
      １、八十四年度營利事業所得稅結算申報，列報尚未抵繳之利息收入扣繳稅款
          一八、三七八、五七四元，既屬課稅處分確定案件，且相關法令及課稅事
          實亦無變更，被告不應僅因嗣後自行變更法令見解而為本案之補稅處分。
      ２、原告所負擔之債券利息所得一次扣繳所得稅，而非僅就原告債券之「持有
          期間」之利息扣繳所得稅，該扣繳稅款實際由原告負擔，是以原告以全部
          利息扣繳稅款為「尚未抵繳之扣繳稅款」，於所得稅法第七十一條及第九
          十九條規定，並無不當得利可言，且該二法條並未限定得據以抵繳之稅款
          ，應依帳載收入所對應之稅款為限；而營利事業就債券利息依權責發生制
          ，各按持有期間認列利息收入，依首揭財政部七十五年函釋，於法並無不
          合；倘前手為營利事業，而營利事業就持有期間之利息收入已申報課徵營
          利事業所得稅，被告若對非領息持有期間之利息收入相對之扣繳稅款不准
          領息人抵繳，無異是造成重複課稅，有不當得利之嫌，違反租稅法定主義
          。
      ３、非持有期間利息之稅款，既為原告所預付，而扣繳憑單又為原告所有，則
          扣繳稅款除原告外，實無人可主張抵繳等情。
    Ｃ、申經被告復查決定，基於以下之理由駁回原告之訴願：
      １、所得稅法第七十一條及第九十九條雖分別規定：納稅義務人得以暫繳及扣
          繳稅款抵繳結算申報之應納之稅額，及憑扣繳憑單抵繳稅款，惟亦限定應
          以自行繳納之稅款始有其適用。又前揭財政部函釋雖規定營利事業買賣公
          債，可按持有期間列報利息收入；並未規定營利事業於兩付息日間買回公
          債，按持有期間列報利息收入，即得以全期扣繳稅款抵繳其申報應納稅額
          ，合先敘明。本案原告於利息兌領日前買回公債，前手之利息及系爭扣繳
          稅款均為前手所有。系爭前手之利息，依規定既不列為原告之利息收入，
          即該前手息部分之納稅義務人並非原告，原告自亦無從依前開所得稅法第
          七十一條及第九十九規定，以該前手息之扣繳稅額抵繳原告自身之所得稅
          。至原告主張其買入債券時係以前手息價格包含扣繳稅額全額買入等情，
          查系爭前手息扣繳稅額除否准原告抵繳應納稅額外，被告並同額轉入原告
          購入債券成本核認在案，自無不當。是原告辯稱其依法就扣繳憑單記載之
          扣繳稅額全數抵繳應納稅額尚無不妥云云，顯係誤解，核無足採。又原告
          買回公債兌領之利息及扣繳稅款均為前手所有，其本身既無該項所得，縱
          扣繳憑單為原告之名義，亦非扣繳稅款之實際納稅義務人，自不得以之抵
          繳應納稅額或申請退稅。又所得稅法第一百條係對稅款退補程序之相關規
          定，尚難執為本案系爭扣繳稅款申請退還之論據。且原告買回債券之全部
          購買價格為取得債券之成本，不得謂取得成本之一部分係得扣抵應納稅額
          之扣繳稅款，且債券之前手持有人既為實際利息所得者，因該項所得而發
          生之扣繳及納稅義務，依實質課稅原則，自應同屬於實際所得之人。況公
          法上之租稅扣抵權，非得以私經濟交易而移轉，所訴應將系爭扣繳稅額抵
          繳應納稅款云云，核無足採。
      ２、次查：
        ａ、原告辦理八十四年度營利事業所得稅結算申報時，將債券前手利息收入
            一八三、七八五、七三八元，自債券扣繳憑單給付總額中扣除，未申報
            為收入，卻申報含債券前手息扣繳稅款在內之全部扣繳稅款二四、五七
            五、六０一元。有「各類收益扣繳稅款與申報金額調節表」、簽證會計
            師楊文安之營利事業所得稅結算申報查核報告書第十二頁及八十九年十
            二月二十二日致會審六查字第八九一三一號說明書附卷資證。揆諸上開
            規定與說明，原告既將公債前手息扣除，未申報為收入，依據所得稅法
            第七條第四項規定，及同法第七十一條、第九十九條、第一百條等規定
            ，並參酌所得稅實質課稅之精神，有所得即應依法課稅，反之，無所得
            亦未繳納稅款，即不應有抵繳稅款或申請退稅情事。原告既未申報承擔
            系爭前手息部分之所得併入其所得稅申報納稅，而該前手息並非減、免
            稅所得，亦非法定扣除額，基於權利義務相對之原則，原告既無『應納
            稅額』，自『無從』享有因此而生之前手息扣繳稅額『抵繳其應納稅額
            』或申請退還之權利，則原告將之列入抵繳稅額，於法即有未合，原告
            所訴，不足採據。
        ｂ、又首揭所得稅法有關扣繳稅額得否抵繳稅款之規定，適用迄今並未變更
            ，被告亦無對之改變核課方式；惟因營利事業所得稅之調查核課向採選
            案及選項查核方式，尤以原告等金融業者之營利事業所得稅結算申報均
            採會計師查核簽證申報，被告原無需就各案件逐案逐項查核，或逕採暫
            按書面審核核定之方式，致造成原告等投機不合法之申報方式。嗣經被
            告查覺後依據稅捐稽徵法第二十一條規定及營利事業所得稅結算申報書
            面審核案件抽查辦法之規定，予以抽查核定，自屬於法有據。
        ｃ、公法上租稅權利義務係屬公法強制規定，非可由當事人任意轉讓（前行
            政法院五十八年判字第五一七號、六十六年判字第四一八號判例意旨可
            參照），故扣繳前手息之稅款，應歸屬真正利息所得人，不得因當事人
            間之約定，而改由他人即原告用以抵繳其應納稅款或申請退還。至於第
            三人取得利息所得部分，其扣繳稅款是否得抵繳應納稅款，核與原告無
            關，自非原告所得置喙。原告自無以自己名義請求抵繳稅款之權利，被
            告否准原告抵繳其應納稅款，既未增列原告之利息所得，自不生以行政
            處分將前手之納稅義務移轉與原告之情形，原告所訴，顯有誤解，核不
            足採。又原告訴稱債券交易價格已隱含所需扣繳之稅負，即買入債券須
            代墊前手稅款，被告乃將系爭扣繳稅款轉列債券成本，亦無不合。
    Ｄ、原告不服，復執前詞爭議，另訴稱被告將系爭扣繳稅款增列為債券後手取得
        債券之成本，顯已違反所得稅法第四十五條之規定云云，訴經財政部訴願決
        定，持與被告相同之論見，而駁回原告之訴願，並表明以下之駁回理由：
      １、稅捐稽徵法第二十一條第二項規定：「在前項核課期間內，經另發現應徵
          之稅捐者，仍應依法補徵或並予處罰。」所謂「另發現應徵之稅捐」，只
          須其事實不在行政救濟裁量範圍內，均屬「另發現應徵之稅捐」。此觀諸
          前行政法院五十八年度判字第三十一號判例：「納稅義務人依所得稅法規
          定辦理結算申報而經該管稅捐稽徵機關調查核定之案件，如經過法定期間
          而納稅義務人未申請復查或行政爭訟，其查定處分固具有形式上之確定力
          ，惟稽徵機關如發現原處分確有錯誤短徵，為維持課稅公平之原則，基於
          公益上之理由，要非不可自行變更原查定處分，而補徵其應繳之稅額。」
          之意旨自明。
      ２、又本案經被告抽查時，重行核定應納稅額，揆諸本部七十四年十二月四日
          台財稅第二五八Ｏ五號函釋意旨，自屬核課期間內另行發現應徵之稅捐，
          依稅捐稽徵法第二十一條第二項規定自得補徵稅款，原告所訴核無足採。
      ３、原告訴稱被告將系爭扣繳稅款增列為債券後手取得債券之成本，顯已違反
          所得稅法第四十五條之規定乙節，查原告既於復查訴稱債券交易價格已隱
          含所需扣繳之稅負，即買入債券須代墊前手稅款，則被告將系爭扣繳稅款
          轉列債券成本，並無不合，原告買入債券時係以含墊付前手持有期間利息
          收入（含應扣繳稅款）為債券價格，則依所得稅法第四十五條規定，資產
          之實際成本，指取得價格，包括取得之代價及因取得並為適於營業上使用
          而支付之一切必要費用，故系爭前手利息扣繳稅款，被告原核定除否准抵
          繳應納稅額外，並同額轉入原告購入債券成本核認在案，自無不當。
      ４、原告買回債券之全部購買價格為取得債券之成本，不得謂取得成本之一部
          分係得扣抵應納稅額之扣繳稅款，且債券之前手持有人既為實際利息所得
          者，因該項所得額而發生之扣繳及納稅義務，依實質課稅原則，自應同屬
          於實際所得人。再者，原告因適用前揭七十五年七月十六日台財稅第七五
          四一四一六號函釋，本期僅申報其持有債券期間之利息收入，並無將系爭
          扣繳稅款所含其前手利息之金額合併申報營利事業所得稅，自無從依據所
          得稅法第七十一條規定，就前手利息之扣繳稅款抵繳其營利事業所得稅。
    Ｅ、茲原告仍執前詞爭議，主張扣繳稅款本為扣繳憑單所載納稅義務人之財產，
        依法自得據以抵繳應納稅額，被告否准原告相關扣繳稅款之抵繳，顯已破壞
        扣繳制度之設計並有違背租稅法定主義；及對權利義務相關連之事項，作成
        不同之認定，與司法院大法官會議釋字第三八五號解釋相悖；暨被告將系爭
        扣繳稅款轉列為原告購入債券成本，係錯認於原告向前手購買債券時，即有
        扣繳稅款之發生所致等情。揆諸上開規定與說明，原告既將公債前手息扣除
        ，未申報為收入，自無該利息之扣繳稅款，即不得將因此而生之前手息扣繳
        稅額抵繳應納稅額，則原告將之列入抵繳稅額，於法即有未合，所訴自不足
        採據。又所得稅法有關扣繳稅額得否抵繳稅款之規定並未變更，被告亦無改
        變核課之函釋或方式，是本件並無所謂信賴保護原則之適用（大院八十九年
        度訴字第二七二八號判決可資參照），原告主張系爭扣繳稅款應准予抵減應
        納稅額乙節，核無足採。據上論述，本件原處分及所為復查、訴願決定均無
        違誤。
    理  由
壹、本案判斷體系之說明：
  一、按本案之發生緣由，是因為政府發行政府債券（下稱「公債」）後，不直接行
      銷，而整批賣斷（實務上稱為「包銷」）給證券或票券公司（以下用「證券公
      司」一詞來代表），或將整批公債委由證券商在市場上行銷（實務上稱為「經
      紀」），以上政府與大盤證券公司的大筆交易形成了債券的初級市場，而後證
      券公司即將包銷或經紀之整批政府債券，依市場之需求，以不同數量的債券與
      客戶進行交易，因此又形成了債券的次級市場。而在債券的次級市場上，雖然
      交易頻繁，但在債券付息日屆至前，在次級市場交易、而由客戶持有之債券又
      會透過交易流回原來的包銷或經紀債券之證券公司手中，並由其在付息日當日
      持債券向債券付息機構領取利息。而付息機關則會付息時，依於扣繳義務人之
      身分，按照所得稅法第八十八條第一項之規定，從付給領息證券公司之利息金
      額中扣取百分之十之稅款，繳交予國庫。並開立扣繳憑單予領息之證券公司。
      事後證券公司在申報當年度之營利事業所得稅時，即持債券付息機構開立之扣
      繳憑單，主張以被扣繳之款項來扣抵其應納之所得稅額，但遭被告機關拒絕，
      其拒絕之理由則是認為債券付息機構所支付之利息，表面上看來是由證券公司
      領得，但實際上應屬「債券之各個前手客戶」所有，而每一債券前手客戶所有
      之利息金額則是按其持有債券期間之日數，依票面利率來計算。證券公司對此
      認定不服，提起行政爭訟，因此發生本案。
  二、因此針對上開爭議內容，本院在判斷架構上，將本案之全部事實及法律爭議拆
      解為三大部分來加以探究，進而說明本院之判斷結論：
    Ａ、第一部分為背景說明，重點有二，一為「債券初級市場與次級市場是如何建
        立的；一為「次級市場之交易是如何進行的」，並說明債券之四種交易形態
        ，即「買斷」、「賣斷」、「附買回」（RP）、「附賣回」（RS）。
    Ｂ、第二部分所要探究的則是，既然證券公司與客戶間之交易是「買賣」，為何
        透過買賣行為，債券前手客戶還會取得「利息所得」﹖到底這種「利息所得
        」是如何產生出來的﹖這裏有必要特別說明目前債券買賣實務上「除息交易
        」之概念。
    Ｃ、第三部分則以假設債券前手客戶確曾從債券交易中取得「利息所得」，此時
        應如何進行扣繳才符合所得稅法制上「扣繳制度」之規範意旨﹖而目前這樣
        的扣繳方式是否合理﹖進而判斷本案中「被告機關將債券付息機構支付之利
        息解為付給前手客戶之利息，並且認為『債券付息機構是為前手客戶來扣繳
        稅款』」的見解是否合法﹖
貳、認定原告勝訴之理由：
  一、本案之背景事實：
    Ａ、債券之發行：
      １、按公債乃是政府為籌集一般施政或建設所需資金而發行（向民間借貸）之
          債券，票面上有本金數額之記載，並載明票面利率及付息期間（例如一季
          、半年或一年付息一次），債券本身則得自由流通轉讓，並由公庫保證屆
          期付款（包括付息期或本金清償期）。目前公債發行期限三至十五年，本
          金償還方式有到期一次還本與分期還本二種。又依發行層級可分中央政府
          公債與直轄市政府公債等。其中中央政府建設公債可依自償性與否，區分
          為甲、乙二類。甲類公債係為支應非自償性之建設資金，投資者利息所得
          須課徵所得稅，乙類公債為支應自償性之建設資金，投資者利息所得可免
          徵一部份或全部所得稅。以下為行文方便，不擬討論乙類公債利息可免課
          所得稅之情形。
      ２、公債之發行或可由證券公司以包銷方式買斷，再轉手出售給第三人。或者
          由證券公司以經紀人之地位代政府出賣該債券（債券實務上稱之為經紀）
          。而包銷商或經紀商之決定，則採取競標方式行之，由出價最高（包銷之
          情形）或收取佣金比例最低（經紀之情形）之證券公司得標。
      ３、若是包銷買斷，證券公司買入債券之價格則視對未來市場利率走向之預測
          而定。如果預測市場長期利率趨向比票面利率為高時，買入債券之價格即
          會比債券本金面額為低（即折價發行/買入）；反之，買入債券之價格則
          會高於債券之面額（即溢價發行/買入）。
    Ｂ、公債之買賣：
      １、按證券公司向國家購得公債，乃是公債買賣初級市場之建立。
      ２、但證券公司投入鉅額資金買入公債，其經濟上之目的並非僅為賺取債券利
          息，尚有可能將公債再賣給市場上其他擁有資金的客戶，期透過交易從中
          賺取價差利潤或加以變現。另一方面，擁有公債之客戶有時也會為籌集現
          金或實現持有公債之報酬，而將手中持有之公債於市場上出售。因此即有
          債券次級市場之產生。
      ３、而公債次級市場之交易方式，則基於資金融通靈活性之要求，金融實務上
          發展出多種不同之交易模式，爰簡述如下：
        ａ、證券公司可以直接將公債「賣斷」給客戶（對客戶而言則屬「買斷」）
            ，公債所有權及公債所表彰之債權信用風險及利率波動等風險也一併移
            轉與客戶。
        ｂ、證券公司也可以「附買回」（即金融實務所稱之「RP」）之方式將公債
            出賣給客戶，暫時向客戶取得一筆資金款項。所謂之「附買回」係指：
            證券公司在出賣債券予客戶之同時，即與客戶約定，於一定期間後，由
            證券公司按雙方預先約定之價款予以買回。此所謂一定期間，不得超過
            一年，而在金融實務上，為了避免讓個人客戶變成付息日之持票人而遭
            依綜合所得稅現金基礎核課利息所得稅，形成對個人客戶重稅或整體公
            庫重複課稅之不利後果，所約定之「一定期間」都不會跨過付息日。且
            買回之價款會比原來出賣之價款為高，其間之差額除了雙方對市場利率
            各自不同預測所形成之交易基礎外，另外也一定會包括「客戶從買入到
            賣出期間內之票面利息金額」（由於債券約定之付息期尚未屆至，此等
            利息原本尚未可請求，但由證券公司先行支付予客戶）。
        ｃ、手中持有公債之客戶也得將公債再「賣斷」給證券公司（此種情形，為
            避免認定債券是否為真實之困擾，該客戶所持有之債券多限於原來向證
            券公司處「買斷」之公債）。
        ｄ、又手中持有債券之客戶若一時需要現金，但又希望將來持債券領取本金
            及利息時，則可將手中之債券以「附賣回」（即金融實務所稱之「RS」
            ）之方式，出賣給證券公司，而證券公司在買入債券之同時，即與暫先
            出賣債券之客戶約定，於一定期間後，證券公司將按雙方預先約定之價
            款賣回給該客戶。此所謂一定期間，同附買回交易亦不得超過一年。而
            在金融實務上，若由證券公司出面兌領全期債券利息，仍係按權責基礎
            認列利息收入，並無個人持有兌領遭重複課稅之後遺症，甚至可使個人
            客戶免遭現金基礎課稅，故此「一定期間」有可能會橫跨付息日。且其
            出賣之價款，如同「附買回」之情形一般，會比原來買入之價款為高，
            其間之差額也一定會包括「客戶從出賣到買回期間內之票面利息金額」
            （由於債券約定之付息期尚未屆至，此等利息原本尚未可請求，而由客
            戶預先付給證券公司）。客戶買回該債券之後，在清償期未屆至前，又
            可再次出售該債券予證券公司。
  二、債券買賣為何還會產生「利息所得」﹖
    Ａ、在這裏首先要說明的，無論原告與被告，在進行訴訟攻防時，有意無意地，
        均將「債券前手息」爭點著重在「附買回」之交易形態，這樣的討論方式是
        有所不足的，因為雖然大部分之債券交易都是「附買回」交易，但其間仍然
        有少部分買斷之情形，如果只將討論之焦點放在「附買回」交易，則其判斷
        結論不能涵蓋本案之全部法律爭點。
    Ｂ、因此本案中應先討論「買斷之情形，出賣債券之客戶有無取得『利息所得』
        」，而這樣的討論又必須從瞭解債券交易實務上「除息交易」之概念開始切
        入，茲簡述如下：
      １、「除息交易」之簡介：
        ａ、按所有債券買賣（包括「買斷」、「賣斷」、「附買回」、「附賣回」
            ）之成交價格均是按照「除息交易」之方式來計算：即成交價格為除息
            價格，而交割款係成交價格加上應計利息款。
        ｂ、而債券之買賣雙方在評估一張債券之價值時，非常近似於「民法上人身
            侵害所生之扶養費或勞動能力填補年金，如果請求一次給付時，按霍夫
            曼計算方法來折價」之方式，只不過其年金之金額與兌現時間，是按照
            票面利率及付息日定之。
        ｃ、上開依票面利率及付息日計算而已固定之「類似年金」金額暨公債面額
            ，如果折算成現值一次給付時，其給付金額（即交割款）應該是多少，
            買賣雙方有合致之評估（其折現之評估基礎，即為該債券之殖利率），
            因此才會形成交易（大家對市場利率之走向看法不一，但雙方均認為可
            以從交易中得利因而進行交易）。
        ｄ、又對營利事業買方客戶而言，上開成交當日之公債折現值，包括了前手
            已賺得之應計利息款（成交單載為「應計利息」），因此該部分依據財
            務會計學理並不算入營利事業買方客戶之取得成本（成交單載為「成交
            價格」），而係採外加方式計入交割款內（成交單載為「應計金額」）
            。
      ２、在除息交易之概念下，財務會計上因此承認前手有「按持有期間，依票面
          利率計算」之「利息收入」所得產生。而在法律上如何看待此等「利息收
          入」，則多有爭論：
        ａ、本院曾提出一項看法，認為從所得稅法第十四條與第二十四條對個人綜
            合所得與營利事業所得之不同定義觀察，且基於個人不設帳之現實狀況
            ，並考慮稅捐稽徵機關過去一貫之見解（參閱財政部七十五年七月十六
            日台財稅字第七五四一四一六號函釋，其全文內容為：「營利事業或個
            人買賣國內發行之公債、公司債及金融債頭，買受人若為營利事業，可
            由該事業按債券持有期間，依債券之面值及利率計算『利息收入』，如
            其係於兩付息日間購入債券並於取息前出售者，則以售價減除其購進該
            債券之價格及依上述算之利算之利息收入後之餘額作為其證券交易損益
            。買受人若為個人，因個人一般多未設帳，應一律以其兌領之利息金額
            併入其當期綜合所得稅課徵。」雖然函文中未就個人為出賣人時如何認
            定所得性質為解釋，但從解釋文意為反面解釋，如果個人未兌領利息，
            即無利息所得可言），而主張：
          I、在客戶為個人之情形，上述會計上之利息收入，仍應視為證券交易收
              入，無所謂「利息收入」可言。
          II、在客戶為營利事業之情形，上述會計上之利息收入，在法律上也應視
              為「利息所得」。
        ｂ、但原告及被告均反對以上之法律意見，認為所得種類之定性，應不分個
            人與營利事業，而採取同一標準，不過定性之結論，二者卻正相反：
          I、原告之立場認為，如果稅法沒有特別規定，就應依私法之角度來定性
              ，所以不分個人與營利事業，會計上之應計利息，仍屬「證券交易所
              得」（而這裏原告未言明的則是，證券交易所得免稅，如此之解釋結
              論有利於原告）。
          II、被告則一反其過去之實務作業慣例，而認為應從經濟角度來定性，因
              此不分個人與營利事業，會計上之應計利息，同屬「利息所得」（這
              裏被告未言明的則是，「利息所得」屬於「課稅所得」）。
        ｃ、這樣的爭點牽涉到「實質課稅原則」之適用範圍到底有多大﹖此等問題
            涉及之層面過廣，或許還有留待以後進一步討論之必要，而且由於此一
            爭點所應採擇之結論，對本案勝負判斷並無影響（理由後詳），故本院
            在此亦不作判斷。
    Ｃ、至於「附買回」之定性上爭議，雖然本院從交易流程如實地觀察，認為採擇
        「融資說」較符合當事人真意（按法律事實之「定性」，一樣是要取向於規
        範功能。一般言之，契約類型之定性，其在私法上之目標，莫不著重於補充
        規範之尋找，以便在發生「始料未及」或「情事變更」之情況時，能找到最
        恰當之補充規範，而稅法上之定性，應該是另有規範功能才對，只不過這樣
        的規範功能何在﹖而且能否因為此等規範功能之維護，而違反私法上之定性
        標準，是值得進一步探究的），不過因為雙方都堅持「買賣說」，而本院也
        認為此等學說之採擇純屬「仁智之見」，因此願意尊重目前之實務作業慣例
        ，以「買賣說」處理債券附買回交易所生之「前手息」問題。而如果以「買
        賣說」處理債券附買回交易所生之「前手息」問題，則其結論與買賣斷之情
        形完全相同。
        註：(1)融資說與買賣說之差異，就利息所得之認定而言，如果接受除息交易
              中「前手應計息」部分為前手之「利息所得」時，二者惟一之區別僅
              在利息金額之多寡而已，採買賣說之前手息是按票面利率計算，而採
              融資說，則前手息是按殖利率（即交易時之實際約定利率）為準。
            (2)不過在融資說之情況下，「證券公司付息予客戶」與「債券付息機構
              付息予證券公司」是完全不同的二個法律行為，則本案被告機關前揭
              「債券付息機構所支付之利息為債券之各個前手客戶所有」之觀點即
              全然無據。
            (3)但因為雙方對此已一致主張要依買賣說來處理，因此也需再考慮融資
              說對本案勝負判斷之影響。
  三、對債券交易採取買賣說之情況下，如果假設債券前手客戶確曾從債券交易中取
      得「利息所得」（之所以要用假設，是因為原告對此有爭議，其認為前手客戶
      從交易中並無獲得「利息收入」，只有獲得「證券交易收入」，本院原本認為
      前手客戶為營利事業時，仍有「利息所得」發生，而前手客戶為個人時，則無
      「利息所得」發生，但這點又為被告機關所反對，被告機關是認為無論前手客
      戶是個人或營利事業，就「前手持有期間、依票面利率計算」之應計息部分，
      均屬「利息所得」，而這樣的爭議本院認為，由於「實質課稅原則」之定義與
      其適用之界限，目前仍然過於模糊，而有留待時間進行後續討論之必要，所以
      才使用「假設」之方式來說明），被告機關將債券付息機構支付利息之行為解
      為付給之對象為前手客戶，並且認為「債券付息機構扣繳稅款時，是為前手客
      戶而扣繳」，這樣的見解是否符合規範本旨﹖
    Ａ、現行實務上之扣繳作業方式：
        現行實務上之扣繳作業方式是依財政部六十四年九月四日台財稅字第三六四
        四０號函釋意旨辦理，該函釋意旨如下：
      １、主旨：中央政府建設公債甲種債票之利息，應由付息機構於付息時，按照
                所得稅法第八十八條、第八十九條、第九十二條及各類所得扣繳率
                表等規定，扣繳利息所得稅款，並以付息時債票持有人為納稅義務
                人，向稽徵機關填報扣繳憑單，並依同法第九十四條規定，將扣繳
                憑單填送納稅義務人。
      ２、說明：一、．．．．．．．
                二、本債票無論曾否轉讓，均應由付息機構，以付息時之持票人為
                    納稅義務人（記名式者為最後記名之人）就全部利息一次扣繳
                    所得稅；並根據持票人之身分證明，依法填報扣繳憑單。納稅
                    義務人為中華民國居住之個人或營利事業者，應將該項利息所
                    得，依法合併當年度所得申報所得稅。
    Ｂ、現行之扣繳作業實務之缺失：
      １、上開現行實務作法，其缺點在於弱化了扣繳義務之二大功能：
        ａ、首先，因為扣繳之對象，從經濟實質層面觀察，不全然是真正賺得並依
            法應申報該持有期間應計利息為利息收入之人，造成所得稅法第八十九
            條第一項第二款扣繳制度下之納稅義務人（取得所得者）與結算申報量
            能課稅制度下之納稅義務人產生不一致的情形。
        ｂ、其次，稅捐稽徵機關取得扣繳稅款之時間會延後，無法在收入實現之際
            ，立即取得稅源以供財政週轉之用。
    Ｃ、正因實務作法及財政部六十四年函釋弱化了扣繳制度掌握稅源與即時就源扣
        繳以利國庫資金調度之功能，以至於使「扣繳制度」與「結算申報量能課稅
        」間，產生了若干調和困擾，間接有損賦稅公平之終極目標。但既然已經對
        證券公司扣繳了，則事後當然要准其抵銷。這點與扣繳制度之功能如何設計
        才能發揮到最大，是不同層次的問題。
    Ｄ、而稅捐稽徵機關之所以會持「『就債券前手持有期間之應計利息金額計算得
        出扣繳稅款』範圍內，不准證券公司拿債券付息機構扣繳之暫扣款來扣抵該
        證券公司當年度營利事業所得稅稅款」之見解，其目的或許是有意回復「掌
        握稅源」之功能（至於扣繳太慢的既成事實已無從矯正），而將此等扣繳稅
        款算為各自前手客戶之暫扣款。
    Ｅ、但是這種作法在法律上不應准許，因為：
      １、錯誤的結果只能用正確的行為來導正，而不是使用成本低廉的法律擬制手
          段，將錯誤的結果擬制為正確的結果。因為錯誤的結果是導因於錯誤的行
          為，而且錯誤行為通常不會只帶來一個錯誤結果，而是同時帶來一組的錯
          誤結果，也會對事實狀態產生全面的影響，如果只以法律擬制的手段將其
          中一個錯誤的結果調整為正確的結果，卻忽略了錯誤行為對事實層面所造
          成的其他影響，這樣的作法不會解決問題，只會帶來更多的問題，所以此
          等作法難以被接受。
      ２、稅捐稽徵機關硬將「債券付息機構對持有債券證券公司付息時之扣繳行為
          」，解為是「債券付息機構直接對前手客戶之利息所得扣繳」，而不是對
          證券公司扣繳。可是暫扣之現金卻是從支付給證券公司的現金中扣下，換
          言之，每一個前手雖被稅捐稽徵機關認為在法律上「曾被扣繳過現金」，
          但其領取自買入者（例如證券公司）代墊之應計利息款現金金額，卻一毛
          沒少。此時證券公司與客戶間之法律關係要如何調整？用什麼法律關係來
          調整﹖調整的成本有多高？誰負擔這個成本？還有客戶是否因此能享受到
          將暫扣款扣抵稅額的權利（現行實務上稅捐稽徵機關並未容許「所有」之
          營利事業客戶均享有抵扣稅款之機會，甚至有些客戶連自己享有扣抵權都
          不知悉）？這些問題，都會因為稅捐稽徵機關之現行作業方式，而逐一浮
          現。
      ３、法律擬制手段須有法律明文之授權，不得任意為之，而現行行政實務上，
          行政機關卻經常在事實認定上以法律擬制手法來處理事實問題，而用一些
          複雜難解的法律用語去掩蓋簡單的事實定性問題。
      ４、簡單的說，不同的事實即應為不同之定性及處理，不容隨便混為一談，在
          本案之情況，稅捐稽徵機關不能以這種方式（把二個事實併成一個事實）
          來解釋及適用法律，而限制證券公司就暫扣款行使抵扣權。
    Ｆ、至於「債券交易，在採買賣說之情況下，前手客戶取得之買賣價金中是否含
        有『利息所得』」以及「如果其有利息所得，則證券公司是否應在支付債券
        買入交割款予前手客戶之同時，即就應計利息部分進行扣繳」等法律問題，
        由於不在本案之審理範圍內，本院無庸表明其法律意見，亦附此敘明之。
  四、綜上所述，本件原處分（復查決定）自有不當，訴願決定未予糾正，亦有未洽
      ，原告訴請撤銷自屬有據，爰併予撤銷之，並發回被告機關重為決定。
據上論結，原告之訴為有理由，爰依行政訴訟法第九十八條第三項前段，判決如主文
。
中      華      民      國    九十二    年      九      月     十六     日
                                  臺北高等行政法院  第五庭
                                            審判長  法  官  張瓊文
                                                    法  官  黃清光
                                                    法  官  帥嘉寶
右為正本係照原本作成。
如不服本判決，應於送達後二十日內，向本院提出上訴狀並表明上訴理由，如於本判
決宣示後送達前提起上訴者，應於判決送達後二十日內補提上訴理由書（須按他造人
數附繕本）。
中      華      民      國    九十二    年      九      月     十六     日
                                                    書記官  李金釵


司法院資訊處製作；財團法人民間司法改革基金會備份。
